【裁判字號】    88,訴,602
【裁判日期】    890202
【裁判案由】    土地所有權移轉登記
【裁判全文】
臺灣雲林地方法院民事判決  八十八年度訴字第六○二號
    原      告  庚○○
                癸○
                子○○
                己○○
                丙○○
                乙○○
                戊○○
    右  一  人
    法定代理人  丑○○      住.
    右七人共同
    訴訟代理人  廖世鐘律師
    被      告  丁○○      住.
                辛○○      住台北市萬華區○○鄰○○路九三號五樓之一
                壬○○      住.
                甲○○      住台北縣新莊市○○路十七之二號三樓
    右一人共同
    訴訟代理人  蔡碧仲律師
                汪玉蓮律師
                吳碧娟律師
右當事人間請求所有權移轉登記事件，本院判決如左：
     主    文
原告之訴駁回。
訴訟費用由原告負擔。
事    實
甲、原告方面：
一、聲明：
（一）、先位聲明：被告等應將坐落雲林縣四湖鄉○○段六０二號、地目旱、面積０
        ．一五三三五八公頃及同段六０五號、地目旱、面積０．００一九一五公頃
        土地，就其每筆應有部分各十二分之一辦理所有權移轉登記與原告，由原告
        吳金鐶、癸○每筆各移轉取得九分之一，己○○、子○○、丙○○、乙○○
        、戊○○每筆各移轉取得四五分之一。
（二）、備位聲明：被告應連帶給付原告庚○○、癸○各新臺幣（下同）二十萬七千
        ０二十八元，被告應連帶給付原告己○○、子○○、丙○○、乙○○、戊○○各四萬一千０五元，及均自起訴狀繕本送達之翌日起至清償日止按年息百
        分之五計算之利息，並願供擔保，請准宣告假執行。
二、陳述：
（一）、先位聲明部分：
    １、原告之被繼承人吳陣與被告之被繼承人吳老信於民國七十三年十一月十日訂
        立上揭土地買賣所有權移轉登記契約書，即就吳老信所有坐落雲林縣四湖鄉
        ○○段六０二號旱面積０．一五三三五八公頃持分三分之一（土地重劃前為
        羊積厝段六九九之二０四號，面積０．一五八八公頃），及同段六０五號旱
        面積０．００一九一五公頃，持分三分之一（土地重劃前為羊稠厝段六九九
        之二二四號，面積０．００一六公頃）（以下簡稱系爭土地），並已付清價
        款，並約定於可以辦理移轉登記時，再辦理登記。茲因出賣人吳老信業已死
        亡，上開系爭土地均由被告四人繼承完畢，應有部分每筆各四分之一，因吳
        老信每筆出賣三分之一，為此應由被告每筆每人各移轉應有部分十二分之一
        與吳陣之繼承人，由原告庚○○、癸○每筆各移轉取得九分之一，己○○、
        子○○、丙○○、乙○○、戊○○每筆各移轉取得四五分之一，茲因被告繼
        承吳老信之土地後，迄未辦理移轉登記與原告，為此依買賣關係提起本訴。
    ２、吳陣確已付清系爭土地之價款，且系爭土地買賣契約並非無效，僅係條件尚
        未成就。
（二）、備位聲明部分：
        本件系爭土地如受土地法令之限制，無法辦理移轉登記，則被告應負債務不
        履行之責任。則系爭土地每公畝現市價為一百二十萬元，吳老信出買之土地
        面積，依西頂段六０二號０．一五三三五八公頃，同段六０五號０．０五一
        七五公頃，價值六十二萬一千零八十四元，由原告庚○○、癸○各繼承三分
        之一為各應得二十萬七千零二十八元。子○○、己○○、丙○○、乙○○、
        戊○○代位繼承，各應得四萬一千四百零五元。
三、證據：提出買賣所有權移轉契約書、地價證明書、農地承受人自耕能力證明書、
    繼承系統表、日據時代戶籍謄本、台灣省雲林縣戶籍登記簿、戶籍謄本等件為證
    ，並聲請訊問證人吳蔡儉、蔡金朝。
乙、被告方面：
一、被告丁○○部分：未於言詞辯論期日到場，亦未提出書狀作何聲明或陳述。
二、被告辛○○、壬○○及甲○○部分：
（一）、聲明：
    １、先位聲明：駁回原告之訴。
    ２、備位聲明：原告之訴及其假執行之聲請均駁回，如受不利之判決，被告願供
        擔保，請准宣告免為假執行。
（二）、陳述：
    １、先位聲明部分：
  （１）、原告稱渠等之被繼承人吳陣與被告之被繼承人吳老信於七十三年十一月十
          日訂立土地買賣所有權移轉契約書，並非事實，原告所提出之買賣契約書
          上所蓋印之印章並非被告之被繼承人吳老信所有，吳老信在世時未曾提及
          有此買賣契約，被告未曾聽聞被繼承人吳老信有出售系爭土地之事實，伊
          等否認系爭土地買賣契約書之真正，原告應先就系爭土地買賣所有權移轉
          契約書之真正負舉證責任。
  （２）、縱系爭土地買賣契約書為真正，惟契約書中載明：「價款交付方法：本日
          交清，不動產交付日期：即日交付，」等文字，且系爭買賣標的物既未交
          付，足見系爭土地價款尚未付清，原告亦應就已付清價款負舉證責任，則
          被告在原告未付清買賣價款前主張同時履行抗辯權。況本件經辦代書蔡金
          朝到庭證稱未見簽訂契約人交付金錢，再參諸被告之先父於七十四年向台
          糖公司買受六九九之二０五號土地，即已花費一十二萬一千一百一十一元
          ，而系爭買賣契約書共有三筆土地，其中一筆係地號六九九之二０五，價
          值已有一十二萬元，原告主張其被繼承人吳陣以六萬元買受上開六九九之
          二０五號土地應有部分二分之一及系爭土地，顯與常情有悖，是知系爭土
          地買賣契約之真實性，殊值存疑。
  （３）、證人吳蔡儉因與系爭土地同段六０九地號土地，與被告兄弟有爭執，故吳
          蔡儉之證詞不足憑採，另被告父親吳老信係以台糖土地之承租權，與訴外
          人吳兜之六九九地號（重劃前地號）土地承租權互換，況吳老信係家中老
          么，不可能將公產購置在其名下，再者，系爭六０二號土地（重劃前為羊
          稠厝段六九九之二０四號）係於五十三年六月間由吳老信向政府承領，足
          徵系爭買賣契約之三筆土地，係吳老信於不同時間買受，並非吳陣以其私
          人土地與他人交換後，登記在被告之先父吳老信名下，是知證人吳蔡儉證
          詞亦不足憑採。
  （４）、又系爭土地均屬特定農業區農牧用地，依系爭買賣契約書出賣之權利範圍
          各為持分三分之一，僅為部分之買賣，既不能變更地目，將其分割或移轉
          登記與被告共有，原告等又無耕地相毗鄰，應認為本件買賣契約因違反禁
          止規定，且係以不能之給付為標的，而自始、當然、確定無效，原告等請
          求被告辦理所有權移轉登記即無理由，應予駁回。
  （５）、本件原告庚○○住居台北縣板橋市，己○○、丙○○、乙○○及戊○○住
          台北縣中和市，顯無自耕能力，亦無法取得自耕能力證明，足知本件縱使
          系爭土地買賣契約係屬真正有效，亦因原告庚○○、己○○、丙○○、吳
          文正、子○○及戊○○無自耕能力而無法辦理移轉登記予渠等，另原告本
          於公同共有繼承關係主張權利，僅癸○提出自耕能力證明書，則此部分之
          移轉顯亦無何實益，應不予准許。
    ２、備位聲明部分：
    系爭土地買賣契約既已因違反農業發展條例第三十條規定，係以不能給付為
        契約之標的而無效，則系爭土地之無法辦理所有權移轉登記，自不可歸責於
        被告；再者，本件買賣契約未訂定移轉登記之履行時間，況買賣契約又非真
        正，原告等及其被繼承人吳陣亦未曾催告被告等及其被繼承人吳老信履行，
        迄今未辦理移轉登記手續，顯不應歸責於被告；況本件係因原告等無自耕能
        力而無法辦理移轉登記手續，亦不應歸責於被告，是原告請求債務不履行之
        損害賠償，顯無理由。
三、證據：提出買賣所有權移轉契約書、地籍圖謄本、雲林縣稅捐稽徵處免繳土地增
    值證明書、地租收據、土地登記簿謄本各一份為證。
    理    由
一、本件被告丁○○經合法通知，未於言詞辯論期日到場，核無民事訴訟法第三百八
    十六條所列各款情形，爰依原告之聲請，由其一造辯論而為判決。
二、先位請求部分：
（一）、原告起訴主張：原告之被繼承人吳陣與被告之被繼承人吳老信於七十三年十
        一月十日訂立系爭土地買賣所有權移轉登記契約書，並已付清價款，且約定
        於可以辦理移轉登記時，再辦理登記，茲因出賣人吳老信業已死亡，上開系
        爭土地均由被告四人繼承完畢，惟迄未辦理移轉登記與原告，為此依買賣關
        係提起本訴等詞；被告則以：伊等否認系爭土地買賣契約之真正，且吳老信
        未收受價款，另否認證人吳蔡儉之證言，況系爭土地買賣係以不能之給付為
        標的，顯屬無效，原告請求被告辦理系爭土地所有權移轉登記，自非有據等
        情資為抗辯。
（二）、原告主張之事實，業據其提出買賣所有權移轉契約書、繼承系統表、日據時
        代戶籍謄本、台灣省雲林縣戶籍登記簿為證，但為被告所否認，並以前開情
        詞置辯，經查：
    １、證人吳蔡儉到庭證述：「系爭土地係吳陣以其私人土地（即同地段六０八號
        土地）與吳兜交換以開墾魚池，登記在吳老信之名下，而吳老信有四個兒子
        ，吳陣有二個兒子，故協議由吳老信分得三分之二，吳陣分得三分之一」等
        情；又證人即繕寫系爭土地買賣契約書之代書蔡金朝到庭證稱：「買賣契約
        書確實係伊書寫，但不知道買賣之原因，當事人當時未講明移轉系爭土地持
        分部分如何登記，惟均稱價金部分已付清」等語；及原告所提出之系爭土地
        買賣契約書上有出賣人吳老信之蓋章、簽名、捺指印，且明載價金交付方法
        為本日交清，以及不動產交付方法為即日交付等文字，足見姑不論究由吳陣
        或吳老信出資購買同地段六０八號土地，並與吳兜（現由吳水生耕作）交換
        系爭土地全部，應認為吳陣與吳老信間確已協議就原登記為吳老信名義之系
        爭土地全部，將系爭土地（即三分之一）移轉登記予吳陣，並至代書處以訂
        立買賣契約之形式履行上揭協議，且明示價金付清之事，系爭土地之買賣契
        約自為真正；是被告抗辯系爭土地買賣契約並非真正，應非可採。
    ２、按私有農地所有權之移轉，其承受人以能自耕者為限，並不得移轉為共有。
        但因繼承而移轉者，得為共有。違反前項規定者，其所有權之移轉無效。八
        十九年一月二十六日刪除前之土地法第三十條定有明文。且按以不能之給付
        為契約標的者，其契約為無效。地目為旱，且編定為特定農業區農牧用地，
        而如前所述，原告之被繼承人吳陣於七十三年十一月十日，自被告之被繼承
        人吳老信受讓系爭土地應有部分各三分之一，依法律不溯及既往之原則，仍
        有前開法條之適用，故應認為吳老信及吳陣就系爭土地所為移轉為雙方共有
        之約定，因違反刪除前土地法第三十條第一項不得移轉為共有之規定而無效
        ，且性質上乃以不能給付為契約標的契約自始無效之情形；而原告主張系爭
        土地買賣為附條件之買賣，僅條件未成就，契約仍為有效等詞，已為被告所
        否認，且系爭土地買賣契約書亦未載明確有待將來法令變更或系爭土地地目
        變更時，始將系爭土地應有部分移轉登記予吳陣或以將來得辦理移轉登記為
        條件之合意，況證人蔡金朝亦到庭證述當事人（即吳老信及吳陣）當時未講
        明移轉系爭土地持分部分如何登記等語，故難謂吳老信及吳陣於訂約時即有
        預期於上揭不能情形除去後辦理系爭土地所有權移轉登記、或確以將來得辦
        理移轉登記為條件之約定，此外，原告復無法舉證以實其說，是被告抗辯系
        爭土地買賣契約乃以不能之給付為標的而無效，尚為可採。又吳老信及吳陣
        既未有待將來法令變更時，即將系爭土地應有部分移轉登記予吳陣之合意，
        故系爭土地買賣契約亦未能因農業發展條例於八十九年一月二十八日已修正
        施行，將原第三十條每宗耕地不得分割或移轉為共有之規定刪除，及刪除土
        地法第三十條之規定而為有效，附此敘明。
    ３、綜前所述，本件系爭土地買賣契約既因以不能之給付為標的而無效，則原告
        本於買受人吳陣之繼承人地位，請求被告（即出賣人吳老信之繼承人）移轉
        系爭土地之所有權予伊等，為無理由，應予駁回
三、備位請求部分：
（一）、原告主張：本件系爭土地如受土地法令之限制，無法辦理移轉登記，則被告
        應負債務不履行之責任，由原告庚○○、癸○各繼承三分之一為各應得二十
        萬七千零二十八元。子○○、己○○、丙○○、乙○○、戊○○代位繼承，
        各應得四萬一千四百零五元等詞；被告則以：系爭土地買賣契約既已因違反
        農業發展條例第三十條規定，係以不能給付為契約之標的而無效，則系爭土
        地之無法辦理所有權移轉登記，自不可歸責於被告，原告請求債務不履行之
        損害賠償，顯無理由等語置辯。
（二）、原告主張之事實，業據其提出買賣所有權移轉契約書、農地承受人自耕能力
        證明書、繼承系統表、日據時代戶籍謄本、台灣省雲林縣戶籍登記簿等件為
        證，惟為被告以前開情詞置辯。經查，本件如前所述，系爭土地買賣契約既
        因以移轉為吳老信及吳陣二人共有之不能給付為標的而無效，且未有預期於
        不能情形除去後再為系爭土地所有權移轉登記之合意，系爭土地買賣契約自
        不能因農業發展條例於八十九年一月二十八日已修正施行，將原第三十條每
        宗耕地不得分割或移轉為共有之規定刪除，及刪除土地法第三十條之規定而
        為有效，且此項因不能移轉共有致系爭土地買賣自始客觀給付不能而無效，
        並非可歸責於出賣人吳老信之事由致給付不能，吳老信自不負嗣後客觀給付
        不能之債務不履行責任；是被告上開抗辯，應為可採；原告本於吳陣繼承人
        之地位，請求被告（即吳老信之繼承人）賠償給付不能之損害，自非有據，
        應予駁回。
四、從而，原告先位本於買賣之法律關係，請求被告辦理系爭土地所有權移轉登記，
    及備位依據民法第二百二十六條之規定，請求被告賠償給付不能之損害，即被告
    應連帶給付原告庚○○、癸○各二十萬七千零二十八元，被告應連帶給付原告己○○、子○○、丙○○、乙○○、戊○○各四萬一千零五元，及均自起訴狀繕本
    送達之翌日起至清償日止按年息百分之五計算之利息，均為無理由，應駁回之；
    另原告備位請求既受敗訴判決，其假執行之聲請即失所依據，應併予駁回。
五、因本案事證已臻明確，兩造其餘主張陳述及所提之證據，均毋庸再予審酌，附此
    敘明。
據上論結，本件原告之訴為無理由，依民事訴訟法第三百八十五條第一項前段、第七
十八條、第八十五條第一項前段，判決如主文。
中      華      民      國    八十九    年      二      月     二      日
                                    臺灣雲林地方法院民事庭
~B法      官  楊曉惠
右為正本係照原本作成
如對本判決上訴須於判決送達後二十日內向本院提出上訴狀。（須附繕本）
中      華      民      國    八十九    年      二      月      二      日
~B法院書記官  鄭經國


司法院資訊處製作；財團法人民間司法改革基金會備份。
